---
title: "Estatística Computacional 2024/2025 - TPC01 <br><br> Resolução - Grupo_A 4"
format: html
editor: visual
editor_options: 
  chunk_output_type: inline
---

```{css echo=FALSE}
h1 {
  text-align: center;
}
```

<br>

## Grupo_A 4

-   Ricardo Valério (nº 112255 - jravo\@iscte-iul.pt)
-   Gonçalo Mealha (nº 123391 - gasma\@iscte-iul.pt)

<br>

## TPC01

Considere a seguinte experiência aleatória:

Numa tômbola são colocadas 6 bolas, com os números 2, 5, 7, 9, 11 e 15. <br> A tômbola é rodada e procede-se à extração de uma bola. <br>

Numa segunda tômbola são colocadas 5 bolas, com os números 5, 7, 9, 11 e 15. <br> Procede-se de igual forma, extraindo uma bola após rotação. <br>

O resultado da experiência consiste no par (Ext1, Ext2), onde Ext1 é o valor registado na bola extraída da primeira tômbola e Ext2 o valor registado na bola extraída da segunda.

<br>

<hr>

<br>

<b>1. Crie o espaço de resultados para o exercício em causa, com a respetiva probabilidade.</b>

```{r}
tombola1 <- c(2, 5, 7, 9, 11, 15)
tombola2 <- c(5, 7, 9, 11, 15)

# espaço de resultados (com todas as combinações possíveis - produto cartesiano)
espaco_resultados <- expand.grid(Ext1 = tombola1, Ext2 = tombola2)

# visualizar o vetor
espaco_resultados

# acrescentar uma coluna com as probabilidades de cada resultado
espaco_resultados$Probabilidade <- rep(1/nrow(espaco_resultados), times = nrow(espaco_resultados))

# visualizar novamente o vetor, agora com a coluna das probabilidades
espaco_resultados
```

<br>

<hr>

<br>

<b>2. Construa o acontecimento A -- "a soma do valor das duas bolas é par". <br>Calcule a probabilidade de ocorrência deste acontecimento.</b>

```{r}
# o acontecimento será um subconjunto do espaço de resultados, e portanto:
A <- espaco_resultados[ (espaco_resultados$Ext1 + espaco_resultados$Ext2) %% 2 == 0, ]

# visualizar o vetor
A

# probabilidade de A
P_A <- sum(A$Probabilidade)

# visualizar a probabilidade
P_A
```

<br>

<hr>

<br>

<b>3. Construa o acontecimento B -- "a soma do valor das duas bolas é pelo menos 16". <br>Calcule a probabilidade de ocorrência deste acontecimento.</b>

```{r}
# acontecimento B
B <- espaco_resultados[ (espaco_resultados$Ext1 + espaco_resultados$Ext2) >= 16, ]

# visualizar o vetor
B

# probabilidade de B
P_B <- sum(B$Probabilidade)

# visualizar a probabilidade
P_B
```

<br>

<hr>

<br>

<b>4. Construa, [a partir dos já construídos A e B]{.underline}, o acontecimento "A soma do valor das duas bolas é par e pelo menos 16" e calcule a respetiva probabilidade.</b>

```{r message=FALSE, warning=FALSE}
# conforme sugerido no final da última aula (20-09-2024) 
# usaremos o método 'intersect' da biblioteca dplyr
library(dplyr)
```

```{r}
# acontecimento A e B (a partir dos acontecimentos A e B já construídos)
A_e_B <- intersect(A, B)

# visualizar o vetor
A_e_B

# probabilidade de A e B
P_A_e_B <- sum(A_e_B$Probabilidade)

# visualizar a probabilidade
P_A_e_B
```

<br>

<hr>

<br>

<b>5. Construa, [a partir dos já construídos A e B]{.underline}, o acontecimento "A soma do valor das duas bolas é par ou pelo menos 16 e calcule a respetiva probabilidade.</b>

```{r message=FALSE, warning=FALSE}
# conforme sugerido no final da última aula (20-09-2024) 
# usaremos o método 'union' da biblioteca dplyr
library(dplyr)
```

```{r}
# acontecimento A ou B (a partir dos acontecimentos A e B já construídos)
A_ou_B <- union(A, B)

# visualizar o vetor
A_ou_B

# probabilidade de A ou B
P_A_ou_B <- sum(A_ou_B$Probabilidade)

# visualizar a probabilidade
P_A_ou_B
```

<br>

<hr>

<br>

<b>6. Mostre que se verifica a propriedade da probabilidade de união, $P[A \cup B]=P[A]+P[B]-P[A \cap B]$</b>

```{r}
# verificar se a propriedade se verifica
P_A_ou_B == P_A + P_B - P_A_e_B
```
