---
title: "Estatística Computacional 2024/2025 - TPC07 <br><br> Resolução - Grupo_A 4"
format: html
editor: visual
editor_options: 
  chunk_output_type: console
---

<br>

## Grupo_A 4

-   Ricardo Valério (nº 112255 - jravo\@iscte-iul.pt)
-   Gonçalo Mealha (nº 123391 - gasma\@iscte-iul.pt)

<br>

## TPC07

Considere os dados no ficheiro em formato SPSS "ConsumoJovensPTES200.sav" que se referem a um inquérito sobre fatores de compra e hábitos de consumo para jovens portugueses e espanhóis entre os 16 e os 25 anos.

Para além de algumas questões de índole sociodemográfica irá encontrar um conjunto de questões referentes a locais habituais de compras; à importância de diversos aspetos na compra (grupo 14, 0-100); a considerar-se fiel a marcas e/ou lojas específicas (grupo 13); às perspetivas de vida futura e valores (grupos 16 e 17), entre outras.

<br>

**1**. <b>Pretende-se estimar a importância média concedida à Imagem do Produto enquanto fator de influência na compra, através de um intervalo de confiança apropriado, a 95% de confiança.</b>

Começaremos por carregar os dados em R. Para tal, usaremos a biblioteca `foreign` que permite ler ficheiros SPSS. Evocamos a função `read.spss()` onde usaremos o argumento `file` para indicar o caminho do ficheiro SPSS - que será escolhido manualmente pelo utilizador ( através da função `file.choose()` ) - e o argumento `to.data.frame` para indicar que queremos que os dados sejam armazenados num dataframe.

```{r}
# Instalar a biblioteca foreign caso ainda não esteja instalada
# install.packages("foreign")

# Carregar a biblioteca foreign
library(foreign)

# Ler o ficheiro SPSS para um dataframe
dados <- read.spss(file = file.choose(), to.data.frame = TRUE)
```

<br>

Passos a seguir:

<u><b>*1. Definir a variável em estudo*</b></u>

A variável em estudo é a `q14_Imagem` que representa a importância que os jovens dão à imagem de um produto antes de o comprar, numa escala de 0 a 100.

Podemos então definir, $X$ - Importância concedida à Imagem do Produto enquanto fator de influência na compra

Fazemos em seguida uma breve análise sobre a variável em estudo para perceber a sua distribuição assim como a sua representação gráfica através de um histograma.

```{r}
# Breve análise sobre a variável
summary(dados$q14_Imagem)
```

```{r}
# Histograma da variável em estudo 
hist(dados$q14_Imagem,
     main = "Histograma de q14_Imagem",
     xlab = "Valores",
     col = "lightblue",
     breaks = 20)
```

<br>

<u><b>*2. Identificar o parâmetro a estimar*</b></u>

O parâmetro que se pretende estimar é a importância média concedida à imagem do produto enquanto fator de influência na compra para toda a população de jovens, usando os dados da amostra. Ou seja, queremos estimar a média populacional $\mu$ e vamos usar a média amostral $\bar{x}$ como estimador da média populacional $\mu$.

<br>

<u><b>*3. Escolher a variável fulcral conveniente para a estimação*</b></u>

Sendo a variância da população desconhecida, o parâmetro a estimar $\mu$ e a dimensão da amostra superior a 30, podemos usar a seguinte variável fulcral:

$$
VF = \frac{\bar{x} - \mu}{S'_{\bar{x}}} \space \space \dot{\sim} \space \space N(0,1),\quad \text{sendo} \quad S'_{\bar{x}} = \frac{S'}{\sqrt{n}}
$$ <br>

<u><b>*4. Identificar o intervalo teórico (estimador)*</b></u>

O intervalo de confiança para a média populacional ($\mu$) é dado por:

$$
I_{0.95}(\mu) = \biggr] \bar{x} - z\cdot \frac{S'}{\sqrt{n}} \space \space , \space \space \bar{x} + z\cdot \frac{S'}{\sqrt{n}} \biggr[
$$

-   Onde:

-   $\bar{x}$: Média amostral

-   $z$: Valor crítico da distribuição normal correspondente ao nível de confiança (1.96 para 95%)

-   $S'$: Desvio padrão amostral

-   $n$: Tamanho da amostra

<br>

<u><b>*5. Calcular os valores amostrais necessários*</b></u>

É necessário calcular a média amostral ($\bar{x}$) , o desvio-padrão amostral ($S'$) e a dimensão da amostra ($n$).

```{r}
media         <- mean(dados$q14_Imagem)
desvio_padrao <- sd(dados$q14_Imagem)
n             <- length(dados$q14_Imagem)
```

Ficando:

$\bar{x}$ - `r round(media,2)`

$S'$ - `r round(desvio_padrao,2)`

$n$ - `r (n)`

<br>

<u><b>*6. Construir o intervalo concreto (estimativa)*</b></u>

Definido o intervalo teórico na alínea 4), calculamos uma estimativa para o seu valor:\

```{r}
# Nível de confiança
λ <- 0.95
z <- qnorm(1 - (1 - λ) / 2)

# Erro
erro <- z * (desvio_padrao / sqrt(n))

# Intervalo de confiança
lower_bound <- media - erro
upper_bound <- media + erro
```

O intervalo de confiança de 95% para a média populacional é dado por:

::: {style="text-align: center;"}
$I_{0.95}(\mu) \space = \space \bigr]$ `r round(lower_bound,2)` $,$ `r round(upper_bound,2)` $\bigr[$
:::

<br>

<u><b>*7. Interpretar o intervalo obtido.*</b></u>

Espera-se que o verdadeiro valor da importância que os jovens dão à imagem do produto no processo de compra se situe entre os **`r round(lower_bound,2)`** e os **`r round(upper_bound,2)`**, dado que este intervalo de confiança concreto foi obtido a partir de um intervalo de confiança aleatório cuja probabilidade de conter a verdadeira média é de 0.95 <br> ($\lambda$ = 0.95).

<br>

<hr>

<br>

**2.**

O bootstrapping fornece uma abordagem alternativa para realizar inferência sobre a média, onde estimamos diretamente a distribuição amostral de $\bar{x}$ a partir dos dados já recolhidos. A ideia é realizar repetidas amostragens com reposição a partir dos dados que obtivemos (com a mesma dimensão da amostra original, designadas reamostragens) e calcular o valor de $\bar{x}$ para cada reamostra. A amostra obtida é uma estimativa para a distribuição de $\bar{x}$ .

Esta técnica permite realizar inferência sobre a média quando o comportamento estatístico da característica em estudo é desconhecido, mesmo em amostras de pequena dimensão (para as quais não podemos invocar o TLC para derivar a distribuição da média amostral)

Sendo $\lambda$ o nível de confiança a considerar, o intervalo de confiança bootstrap pode ser obtido diretamente, calculando quantis adequados dessa amostra de médias: $\frac{1-\lambda}{2}$ e $(1-\frac{1-\lambda}{2})$.

<b>Use 10000 reamostragens e obtenha um Intervalo de confiança bootstrap a 95% para a importância média concedida à Imagem do Produto. Compare com o intervalo construído em 1.</b>

<br>

```{r}
# Selecionar a variável em estudo
imagem_produto <- dados$q14_Imagem

# Número de reamostragens
n_reamostras <- 10000

set.seed(123) # Para reprodutibilidade

# Bootstraping
medias_bootstrap <- replicate(n_reamostras, {
    reamostra <- sample(imagem_produto, replace = TRUE)
    mean(reamostra)
})

# Calcular os quantis para o intervalo de confiança a 95%
λ <- 0.95
quantil_inferior <- (1 - λ) / 2
quantil_superior <- 1 - quantil_inferior

ic_bootstrap <- quantile(medias_bootstrap, probs = c(quantil_inferior, quantil_superior))

# Visualizar o intervalo de confiança bootstrap
ic_bootstrap
```

Chegamos então ao seguinte intervalo de confiança *bootstrap:*

::: {style="text-align: center;"}
$IB_{0.95}(\mu)^* \space = \space \bigr]$ `r round(ic_bootstrap[1],2)` $,$ `r round(ic_bootstrap[2], 2)`$\bigr[$
:::

<br>

O intervalo de confiança obtido através do método bootstrap, que foi calculado com 10000 reamostragens, e através do método clássico construído em 1) são bastante semelhantes.

A semelhança entre os intervalos indica que a distribuição dos dados é bem comportada e que o tamanho da amostra é suficiente para garantir a robustez de ambos os métodos. O bootstrap, neste caso, confirma a adequação das suposições do método clássico.
