---
title: "Estatística Computacional 2024/2025 - TPC06 <br><br> Resolução - Grupo_A 4"
format: html
editor: visual
editor_options: 
  chunk_output_type: console
---

<br>

## Grupo_A 4

-   Ricardo Valério (nº 112255 - jravo\@iscte-iul.pt)
-   Gonçalo Mealha (nº 123391 - gasma\@iscte-iul.pt)

<br>

## TPC06

### **Em cada exercício**

1.  Defina teoricamente a variável aleatória de interesse

2.  Especifique teoricamente o modelo probabilístico em causa

3.  Explicite teoricamente a probabilidade pedida

4.  Calcule a probabilidade pedida, recorrendo a funções R apropriadas.

<hr>

<br>

### Enunciado

A deslocação entre dois locais, A e B, em Lisboa, pode ser efetuada eficazmente em transportes públicos de duas formas:

<u>

<h5>Alternativa 1:</h5>

</u>

> Usar a carreira A1 da Carris no primeiro troço e um trajeto de metropolitano, ML1, no segundo.

<u>

<h5>Alternativa 2:</h5>

</u>

> Usar apenas autocarros da Carris: carreira A2 no primeiro troço e carreira A3, no segundo

Os tempos (em minutos) gastos em cada troço, e os tempos (em minutos) de deslocação a pé e espera entre os dois troços (E1 na Alternativa 1 e E2 na Alternativa 2) podem todos ser modelizados através de distribuições Normais, com a seguinte especificação: <br> <br>

| Identificação | Média | Desvio-padrão |
|----------------------------------------------|:-----------:|:-----------:|
| Duração da deslocação na Carris, carreira A1 | 19 | 4 |
| Duração da deslocação na Carris, carreira A2 | 10 | 4 |
| Duração da deslocação na Carris, carreira A3 | 10 | 5 |
| Duração da deslocação no Metropolitano | 5 | 1 |
| Tempo de deslocação a pé e espera entre transportes na alternativa 1 | 7 | 3 |
| Tempo de deslocação a pé e espera entre transportes na alternativa 2 | 10 | 3 |

<br>

<hr>

<br>

1.  **Formalize as variáveis aleatórias acima identificadas, defina as variáveis aleatórias X~A1~ e X~A2~, que correspondem ao tempo total necessário para efetuar o percurso em cada uma das referidas alternativas e deduza, fundamentando, a distribuição de cada uma delas.**

Sejam as variáveis aleatórias:

::: {style="padding-left: 70px;"}
$X_{C_1}$ - Duração, em minutos, da deslocação na Carris na carreira A1

$X_{C_2}$ - Duração, em minutos, da deslocação na Carris na carreira A2

$X_{C_3}$ - Duração, em minutos, da deslocação na Carris na carreira A3

$X_{ML}$ - Duração, em minutos, da deslocação no Metropolitano

$X_{E_1}$ - Tempo de deslocação a pé e espera entre transportes na alternativa 1

$X_{E_2}$ - Tempo de deslocação a pé e espera entre transportes na alternativa 2
:::

<br> Todas estas variáveis aleatórias seguem uma distribuição Normal como é referido no enunciado. <br> E portanto, através da tabela, podemos formalizar as suas distribuições:

$$X_{C_1} ​​\sim N(\mu = 19, \space \sigma = 4)$$

$$X_{C_2} \sim N(\mu = 10, \space \sigma = 4)$$

$$X_{C_3} \sim N(\mu = 10, \space \sigma = 5)$$

$$X_{ML} \sim N(\mu = 5, \space \sigma = 1)$$

$$X_{E_1} \sim N(\mu = 7, \space \sigma = 3)$$

$$X_{E_2} \sim N(\mu = 10, \space \sigma = 3)$$

As variáveis aleatórias $X_{A_1}$ e $X_{A_2}$ representam o tempo total necessário para efetuar o percurso em cada uma das referidas alternativas, ou seja, corresponderão à soma do tempo demorado em cada uma das etapas do percurso tomado (Carris, Metropolitano) e do tempo de espera entre as etapas.

Assim,

$$X_{A_1}  = X_{C_1} + X_{E_1}+ X_{ML}$$

$$e$$

$$X_{A_2}= X_{C_2} + X_{E_2} + X_{C_3}$$

Como todas as variáveis envolvidas seguem uma distribuição Normal e são independentes, e sabendo, pelo <i>Teorema da Aditividade da Normal</i>, que a soma de variáveis aleatórias normais independentes também é uma variável aleatória normal, as distribuições de $X_{A_1}$ e $X_{A_2}$ seguirão distribuições normais com médias e variâncias dadas pela soma das médias e pela raiz quadrada da soma das variâncias das variáveis envolvidas.

A média de $X_{A_1}$ será:

$$
\begin{split}
\mu_{A_1} & = \mu_{C_1} + \mu_{E_1} + \mu_{ML} \\
& = 19 + 7 + 5 \\
& = 31
\end{split}
$$

e o desvio-padrão é dado por:

$$
\begin{split}
\sigma_{A_1} & = \sqrt{\sigma_{C_1}^2 + \sigma_{E_1}^2 + \sigma_{ML}^2} \\
& = \sqrt{4^2 + 1^2 + 3^2} \\
& = \sqrt{16 + 9 + 1} \\
& = \sqrt{26}
\end{split}
$$

Ficando assim modelizada:

$$ X_{A_1} \sim N(\mu = 31, \space \sigma = \sqrt{26}) $$ <br>

Para a variável $X_{A_2}$, a sua média será:

$$
\begin{split}
\mu_{A_2} & = \mu_{C_2} + \mu_{E_2} + \mu_{C_3} \\
& = 10 + 10 + 10 \\    
& = 30
\end{split}
$$

e o desvio-padrão:

$$
\begin{split}
\sigma_{A_2} & = \sqrt{\sigma_{C_2}^2 + \sigma_{E_2}^2 + \sigma_{C_3}^2} \\
& = \sqrt{4^2 + 3^2 + 5^2} \\
& = \sqrt{16 + 9 + 25} \\
& = \sqrt{50}
\end{split}
$$

Ficando modelizada por: $$ X_{A_2} \sim N(\mu = 30, \space \sigma = \sqrt{50}) $$

<br>

<hr>

<br>

2.  **Está em A, e faltam 32 minutos para a hora que marcou para um encontro no local B. Qual a sua melhor aposta em termos de percurso? Formalize e fundamente convenientemente a sua resposta.**

O objetivo é encontrar qual das duas alternativas tem a maior probabilidade de o percurso não exceder os 32 minutos restantes, pois esse é o tempo disponível até ao encontro no local B.

Para isso calcularemos $P(X_{A_1} \leq 32)$ e $P(X_{A_2} \leq 32)$. A que tiver maior valor será a melhor aposta para chegar a horas ao local B.

Em R temos:

```{r}
# Alternativa 1
mu_A1 <- 31  # Média de X_A1
sigma_A1 <- sqrt(26)  # Desvio padrão de X_A1 

# Alternativa 2
mu_A2 <- 30  # Média de X_A2
sigma_A2 <- sqrt(50)  # Desvio padrão de X_A2 

# Calcular as probabilidades de chegar a tempo (<= 32 minutos)
P_A1 <- pnorm(q = 32, mean = mu_A1, sd = sigma_A1)
P_A2 <- pnorm(q = 32, mean = mu_A2, sd = sigma_A2)

P_A1
P_A2

```

Como $P(X_{A_2} \leq 32) > P(X_{A_1} \leq 32)$, significa que a probabilidade de chegar ao local B sem exceder o tempo limite é maior optando pela alternativa 2 (A2), logo a **alternativa 2 (A2)** será a melhor aposta.

<br>

<hr>

<br>

3.  **E se faltarem 38 minutos para a hora marcada, a melhor decisão será a mesma que indicou anteriormente? Formalize e fundamente convenientemente a sua resposta.**

Tal como na alínea anterior o objetivo é encontrar qual das duas alternativas tem a maior probabilidade de o percurso não exceder os 38 minutos restantes, pois esse é o tempo disponível até ao encontro no local B.

Para isso calcularemos $P(X_{A_1} \leq 38)$ e $P(X_{A_2} \leq 38)$. A que tiver maior valor será a melhor aposta para chegar a horas ao local B.

Em R temos:

```{r}
# Calcular as probabilidades de chegar a tempo (<= 38 minutos)
P_A1 <- pnorm(q = 38, mean = mu_A1, sd = sigma_A1)
P_A2 <- pnorm(q = 38, mean = mu_A2, sd = sigma_A2)

P_A1
P_A2
```

Contrariamente à alinea anterior, a faltar 38 minutos para o encontro a **alternativa A1** torna-se a mais indicada pois $P(X_{A_1} \leq 38) > P(X_{A_2} \leq 38)$.

Essa mudança está relacionada com as médias e os desvios padrão das distribuições. <br><br> Com o aumento do tempo disponível para 38 minutos, a **Alternativa 1 (A1)** oferece uma maior probabilidade de completarmos o percurso dentro do tempo, devido ao **menor desvio padrão**, o que faz com que os tempos de viagem fiquem mais concentrados em torno da média de 31 minutos.<br>

Já a **Alternativa 2 (A2)**, apesar de ter uma média ligeiramente menor (30 minutos), apresenta uma maior dispersão devido ao **desvio padrão maior** (7.07 minutos), o que aumenta a variabilidade e a chance de ultrapassar o limite de 38 minutos.

<br>

<hr>

<br>

4.  **Simule uma observação da alternativa A1 e uma observação da alternativa A2, reportando em cada um dos casos o tempo de cada meio de transporte e o tempo de espera e deslocação entre transportes, para além do tempo total do percurso em cada uma das alternativas.**

Para simular uma observação de cada alternativa, usaremos a função `rnorm()` em R, que gera variáveis aleatórias a partir de distribuições normais com médias e desvios padrão específicos. Simularemos o tempo de cada meio de transporte (Carris, Metropolitano) e tempo de espera entre os mesmos para ambas as alternativas (A1 e A2). De seguida calculamos o tempo total do percurso, somando o valores de cada simulação.

```{r}
set.seed(123) # Nota: -----------------------------------------
              # para reprodutibilidade - isto é:               |
              # para que os resultados sejam sempre os mesmos  |
              # mesmo ao partilhar este ficheiro               |
              # -----------------------------------------------e

# Médias e desvios padrão para cada variável
# Alternativa 1
mu_XC1 <- 19
sigma_XC1 <- 4
mu_XML <- 5
sigma_XML <- 1
mu_XE1 <- 7
sigma_XE1 <- 3

# Alternativa 2
mu_XC2 <- 10
sigma_XC2 <- 4
mu_XC3 <- 10
sigma_XC3 <- 5
mu_XE2 <- 10
sigma_XE2 <- 3

# Simular uma observação para cada alternativa

# Alternativa 1 (A1)
XC1_A1 <- rnorm(n = 1, mean = mu_XC1, sd = sigma_XC1)
XML_A1 <- rnorm(n = 1, mean = mu_XML, sd = sigma_XML)
XE1_A1 <- rnorm(n = 1, mean = mu_XE1, sd = sigma_XE1)

# tempo total do percurso da alternativa 1
total_A1 <- XC1_A1 + XE1_A1 + XML_A1

# Alternativa 2 (A2)
XC2_A2 <- rnorm(n = 1, mean = mu_XC2, sd = sigma_XC2)
XC3_A2 <- rnorm(n = 1, mean = mu_XC3, sd = sigma_XC3)
XE2_A2 <- rnorm(n = 1, mean = mu_XE2, sd = sigma_XE2)

# tempo total do percurso da alternativa 2
total_A2 <- XC2_A2 + XE2_A2 + XC3_A2
```

Reportando os resultados de cada simulação, através de uma tabela, onde inserimos os resultados diretamente com o comando \``r`\`, temos:

<br>

<h5 style="text-align: center;">

Alternativa 1 (A1):

</h5>

| Variável Aleatória | Tempo (em minutos) |
|:--------------------------|:-------------------------------------------:|
| $X_{C_1}$ - <i>Tempo na Carris (Carreira 1):</i> | $\approx$ `r round(XC1_A1, 1)` |
| $X_{ML}$ - <i>Tempo no Metropolitano:</i> | $\approx$ `r round(XML_A1, 1)` |
| $X_{E_1}$ - <i>Tempo de deslocação e espera:</i> | $\approx$ `r round(XE1_A1, 1)` |
| $X_{A_1}$ - <i>Tempo total do percurso:</i> | $\approx$ `r round(total_A1, 1)` |

<br> <br>

<h5 style="text-align: center;">

Alternativa 2 (A2):

</h5>

| Variável Aleatória | Tempo (em minutos) |
|:--------------------------|:-------------------------------------------:|
| $X_{C_2}$ - <i>Tempo na Carris (Carreira 2):</i> | $\approx$ `r round(XC2_A2, 1)` |
| $X_{C_3}$ - <i>Tempo na Carris (Carreira 3):</i> | $\approx$ `r round(XC3_A2, 1)` |
| $X_{E_2}$ - <i>Tempo de deslocação e espera:</i> | $\approx$ `r round(XE2_A2, 1)` |
| $X_{A_2}$ - <i>Tempo total do percurso:</i> | $\approx$ `r round(total_A2, 1)` |

<br>

<hr>

<br>

5.  **Simule 1000 observações de cada uma das alternativas, [gerando os tempos de cada um dos transportes separadamente, mas guardando apenas o tempo total do percurso]{.underline} em cada uma das alternativas. Com base nessas simulações, reporte o número de observações que permitiram o utilizador chegar a horas na situação da questão 2, e na situação da questão 3. Comente, comparando com as respostas a que chegou nessas questões.**

Para responder a esta questão, vamos simular 1000 observações para cada alternativa, calculando o tempo total do percurso em cada uma delas. De seguida, vamos contar o número de observações em que o utilizador chega a horas, ou seja, em que o tempo total do percurso é menor ou igual ao tempo disponível para chegar ao encontro em cada uma das situações.

Vamos usar a função `replicate()` para simular 1000 observações para cada alternativa. <br> Esta função, abordada em aula, é útil neste caso porque simplifica o processo e podemos encapsular todo o processo de simulação dentro dela para gerar várias observações de forma eficiente e concisa. <br> Ela permite repetir uma expressão várias vezes. Neste caso, vamos repetir a simulação de <u>uma observação para cada alternativa</u> 1000 vezes.

Como temos de guardar apenas o tempo total do percurso em cada alternativa, vamos somar os tempos de cada meio de transporte e de espera entre eles para obter o tempo total do percurso em cada alternativa.

Tendo em conta todas as variáveis anteriormente definidas, o código em R é o seguinte:

```{r}
# Simular 1000 observações para cada alternativa

set.seed(123) # Reprodutibilidade dos resultados

# 1000 observações para a Alternativa 1 (A1)
simul_A1 <- replicate(n = 1000, expr = sum(
    rnorm(n = 1, mean = mu_XC1, sd = sigma_XC1),
    rnorm(n = 1, mean = mu_XE1, sd = sigma_XE1),
    rnorm(n = 1, mean = mu_XML, sd = sigma_XML)
))


# 1000 observações para a Alternativa 2 (A2)
simul_A2 <- replicate(n = 1000, expr = sum(
    rnorm(n = 1, mean = mu_XC2, sd = sigma_XC2),
    rnorm(n = 1, mean = mu_XE2, sd = sigma_XE2),
    rnorm(n = 1, mean = mu_XC3, sd = sigma_XC3)
))


# Alínea 2 ---------------------------------------------------------------------------

# Número de observações em que o utilizador chega a horas (tempo total <= 32 minutos)
chegar_a_horas_A1_32 <- sum(simul_A1 <= 32)
chegar_a_horas_A2_32 <- sum(simul_A2 <= 32)


# Alínea 3 ---------------------------------------------------------------------------

# Número de observações em que o utilizador chega a horas (tempo total <= 38 minutos)
chegar_a_horas_A1_38 <- sum(simul_A1 <= 38)
chegar_a_horas_A2_38 <- sum(simul_A2 <= 38)

```

<br>

Na simulação de 1000 observações para cada alternativa, obtivemos os seguintes resultados para as questões 2 e 3:

<br>

<h5 style="text-align: center;">

Questão 2

</h5>

<p style="text-align: center;">

Número de observações em que o utilizador chega a horas com 32 minutos disponíveis:

</p>

| Alternativa 1 (A1) | Alternativa 2 (A2) |
|:----------------------------------:|:----------------------------------:|
| `r chegar_a_horas_A1_32` de 1000 observações | `r chegar_a_horas_A2_32` de 1000 observações |

<br> <br>

<h5 style="text-align: center;">

Questão 3

</h5>

<p style="text-align: center;">

Número de observações em que o utilizador chega a horas com 38 minutos disponíveis:

</p>

| Alternativa 1 (A1) | Alternativa 2 (A2) |
|:----------------------------------:|:----------------------------------:|
| `r chegar_a_horas_A1_38` de 1000 observações | `r chegar_a_horas_A2_38` de 1000 observações |

<br>

Comparando com as respostas obtidas nas questões 2 e 3, podemos concluir que os resultados obtidos na simulação são consistentes com as respostas anteriores.

Na **alínea 2**, onde o tempo disponível era de 32 minutos, a **Alternativa 2 (A2)** era a melhor escolha devido à maior chance de chegar a horas ao encontro, o que é confirmado pela simulação (`r chegar_a_horas_A2_32` observações contra `r chegar_a_horas_A1_32` da A1).

Na **alínea 3**, onde o tempo disponível foi alterado para 38 minutos, a **Alternativa 1 (A1)** tornou-se a melhor escolha, o que também é confirmado pela simulação (`r chegar_a_horas_A1_38` observações contra `r chegar_a_horas_A2_38` da A2).

A simulação confirma que o aumento do tempo disponível afeta diretamente a probabilidade de sucesso de cada alternativa, validando as conclusões anteriores.
