---
title: "Estatística Computacional 2024/2025 - TPC08 <br><br> Resolução - Grupo_A 4"
format: html
editor: visual
editor_options: 
  chunk_output_type: console
---

<br>

## Grupo_A 4

-   Ricardo Valério (nº 112255 - jravo\@iscte-iul.pt)
-   Gonçalo Mealha (nº 123391 - gasma\@iscte-iul.pt)

<br>

## TPC08

Considere, tal como no TPC07, os dados no ficheiro em formato SPSS "ConsumoJovensPTES200.sav" que se referem a um inquérito sobre fatores de compra e hábitos de consumo para jovens portugueses e espanhóis entre os 16 e os 25 anos.

Para além de algumas questões de índole sociodemográfica irá encontrar um conjunto de questões referentes a locais habituais de compras; à importância de diversos aspetos na compra (grupo 14, 0-100); a considerar-se fiel a marcas e/ou lojas específicas (grupo 13); às perspetivas de vida futura e valores (grupos 16 e 17), entre outras.

```{r message=FALSE}
# Instalar e carregar os pacotes necessários
# install.packages("foreign")
# install.packages("dplyr")
# install.packages("ggplot2")
```

```{r message=FALSE}
# Carregar pacotes
library(foreign)
library(dplyr)
library(ggplot2)

# Importar os dados SPSS
dados <- read.spss(file = file.choose(), to.data.frame = TRUE)
```

**1. Será que podemos descartar a hipótese da importância concedida às características do produto enquanto fator de compra de um produto ser, em termos médios, 25?**

Variável em estudo: $X$ - Importância concedida às características do produto enquanto fator determinante no ato da compra.

</p>

O parâmetro que pretendemos estudar é: $μ$.

</p>

Nível de significância de referência a considerar: 5%, **α = 0.05**

</p>

As hipóteses em teste serão:

-   H0: $μ = 25$, ou seja, a importância média concedida às características é **igual** a 25.

-   H1: $μ ≠ 25$, ou seja, a importância média concedida às características é **diferente** de 25.

</p>

Como queremos determinar se a média é diferente de um valor específico, sem uma direção especifica (pode ser maior ou menor), usamos um **teste bilateral**.

</p>

Podemos tomar decisões de duas formas:

-   Identificar a Região Crítica (RC) e a Região Não Crítica (RNC), com base no α dado (0.05), e verificar a que região a Estatística de Teste pertence;

-   Calcular o *p-value* após termos obtido o valor concreto da Estatística de Teste para este caso, e compará-lo com α.

Vamos começar por definir a Região Crítica e Não Crítica para um teste bilateral:

```{r}
# Definir o nível de significância alfa:
alfa <- 0.05

# Preparar o espaço:
eixo_x <- c(-7.5, 7.5)
eixo_y <- c(0, dnorm(0))

# Plotar o gráfico:
plot(
    1,
    xlim = eixo_x,
    ylim = eixo_y,
    type = "n",
    main = "Teste Bilateral",
    ylab = "f.d.p",
    xlab = "Valor de Z"
)

# Desenhar a função normal padrão
abline(h = 0, col = "grey")
abline(v = 0, col = "grey")
curve(
    dnorm(x),
    from = eixo_x[1],
    to = eixo_x[2],
    n = 1000,
    col = "darkblue",
    lwd = 2,
    add = TRUE
)

# Calcular os valores críticos para um teste bilateral (alpha/2)
zcrit <- qnorm(1 - alfa / 2)

# Sombrear a área da região crítica à direita
x1 <- seq(zcrit, eixo_x[2], 0.01)
y1 <- dnorm(x1)
coord_x1 <- c(zcrit, x1, eixo_x[2])
coord_y1 <- c(0, y1, 0)

# Sombrear a área da região crítica à esquerda
x2 <- seq(eixo_x[1], -zcrit, 0.01)
y2 <- dnorm(x2)
coord_x2 <- c(eixo_x[1], x2, -zcrit)
coord_y2 <- c(0, y2, 0)

# Adicionar os polígonos de região crítica:
polygon(coord_x1, coord_y1, col = 'blue', border = NA)
polygon(coord_x2, coord_y2, col = 'blue', border = NA)

# Adicionar linhas verticais nas regiões críticas
abline(
    v = c(-zcrit, zcrit),
    col = "red",
    lwd = 2,
    lty = 2
)

# Adicionar textos
text(
    x = 3.7,
    y = 0.3,
    labels = paste("alfa =", alfa),
    adj = c(0, 0),
    col = "darkblue"
)
axis(
    1,
    at = zcrit,
    labels = round(zcrit, 3),
    col.ticks = "darkred",
    lwd.ticks = 2
)
axis(
    1,
    at = -zcrit,
    labels = round(-zcrit, 3),
    col.ticks = "darkred",
    lwd.ticks = 2
)

# Adicionar labels para identificar as regiões
text(
    x = zcrit + 2,
    y = 0.08,
    labels = "Região Crítica",
    col = "black",
    cex = 0.9
)
text(
    x = -zcrit - 2,
    y = 0.08,
    labels = "Região Crítica",
    col = "black",
    cex = 0.9
)
text(
    x = 0,
    y = 0.08,
    labels = "Região Não Crítica",
    col = "black",
    cex = 0.9
)
```

Temos então RC = \]−∞,-1.96\] U \[+1,96;+∞\[ e RNC = \]-1.96;+1.96\[

A Estatística de Teste para o cálculo da média será dada por:

$$ t = \frac{\bar{X} - \mu_0}{\frac{S'}{\sqrt{n}}} $$

-   Onde:

    -   $\bar{X}$: Média amostral

    -   $\mu_0$: Média populacional

    -   $S'$: Desvio padrão amostral

    -   $n$: Tamanho da amostra

Calculemos os valores amostrais:

```{r}
# Carregar pacotes necessários
#library(tidyverse)

# Suponha que q_14Produto é o vetor com os dados da variável de interesse
# Exemplo de amostra:
q_14Produto <- dados$q14_Produto

# Definindo os parâmetros
media_amostral <- mean(q_14Produto)    # Média amostral
desvio_padrao_amostral <- sd(q_14Produto)  # Desvio padrão amostral
n <- length(q_14Produto)  # Tamanho da amostra
```

E agora a Estatística de Teste:

```{r}
# Estatística de teste t
estatistica_teste1 <- (media_amostral - 25) / (desvio_padrao_amostral / sqrt(n))
estatistica_teste1
```

Estatística de Teste = **`r round(estatistica_teste1,2)`** ∈ RC

Como a Estatística de Teste está dentro da Região Crítica, a diferença entre a média amostral e 25 é suficiente grande para rejeitarmos a hipótese nula, para α = 0.05.

Poderíamos também realizar um `t.test()` de forma a averiguar a conclusão anterior:

```{r}
# Selecionar a variável q14_Produto
produto <- dados$q14_Produto

# Teste t de uma amostra
teste_t_1 <- t.test(produto, mu = 25, alternative = "two.sided")

# Resultados
teste_t_1
```

Através do método do *p-value* obteríamos a mesma conclusão pois o *p-value* (0.011) é inferior a α = 0.05 o que nos permite rejeitar a hipótese nula.

Concluindo, podemos descartar a hipótese da importância concedida às características do produto enquanto fator de compra de um produto ser, em termos médios, 25.

<br>

<hr>

<br>

**2. Será que os jovens Espanhóis dão mais importância às características do produto, em média, do que os jovens Portugueses?**

A variável em estudo é a mesma da alínea 1: $X$ - Importância concedida às características do produto enquanto fator determinante no ato da compra.

</p>

O parâmetro que pretendemos estudar é: $\mu_{\text{espanha}} - \mu_{\text{portugal}}$.

</p>

Nível de significância de referência a considerar: 5%, **α = 0.05**

</p>

As hipóteses em teste serão:

-   H0​: $\mu_{\text{espanha}} \leq \mu_{\text{portugal}} \iff \mu_{\text{espanha}} - \mu_{\text{portugal}} \leq 0$ , ou seja, a média da importância concedida às características do produto nos espanhóis menor ou igual à media nos portugueses

-   H1​: $\mu_{\text{espanha}} > \mu_{\text{portugal}} \iff \mu_{\text{espanha}} - \mu_{\text{portugal}} > 0$, ou seja, a média da importância concedida às características do produto é maior nos espanhóis do que nos portugueses

</p>

Como estamos a verificar se a média de um grupo é maior do que a de outro, trata-se de um **teste unilateral à direita**.

Podemos tomar decisões de duas formas:

-   Identificar a Região Crítica (RC) e a Região Não Crítica (RNC), com base no α dado (0.05), e verificar a que região a Estatística de Teste pertence;

-   Calcular o p-value após termos obtido o valor concreto da Estatística de Teste para este caso, e compará-lo com α.

Vamos começar por definir a Região Crítica e a Região Não Crítica para um teste unilateral à direita:

```{r}
# Definir o nível de significância alfa:
alfa <- 0.05

# Preparar o espaço:
eixo_x <- c(-7.5, 7.5)
eixo_y <- c(0, dnorm(0))

# Plotar o gráfico:
plot(
    1,
    xlim = eixo_x,
    ylim = eixo_y,
    type = "n",
    main = "Teste Unilateral à Direita",
    ylab = "f.d.p",
    xlab = "Valor de Z"
)

# Desenhar a função normal padrão
abline(h = 0, col = "grey")
abline(v = 0, col = "grey")
curve(
    dnorm(x),
    from = eixo_x[1],
    to = eixo_x[2],
    n = 1000,
    col = "darkblue",
    lwd = 2,
    add = TRUE
)

# Calcular o valor crítico para um teste unilateral à direita
zcrit2 <- qnorm(1 - alfa)

# Sombrear a área da região crítica à direita
x1 <- seq(zcrit, eixo_x[2], 0.01)
y1 <- dnorm(x1)
coord_x1 <- c(zcrit, x1, eixo_x[2])
coord_y1 <- c(0, y1, 0)

# Sombrear a área da região não rejeição à esquerda
x2 <- seq(eixo_x[1], zcrit, 0.01)
y2 <- dnorm(x2)
coord_x2 <- c(eixo_x[1], x2, zcrit)
coord_y2 <- c(0, y2, 0)

# Adicionar o polígono da região crítica à direita
polygon(coord_x1, coord_y1, col = 'blue', border = NA)

# Adicionar o polígono da região não rejeição à esquerda
polygon(coord_x2, coord_y2, col = 'white', border = NA)

# Adicionar a linha vertical no valor crítico
abline(
    v = zcrit,
    col = "red",
    lwd = 2,
    lty = 2
)

# Adicionar textos explicativos
text(
    x = 3.3,
    y = 0.3,
    labels = paste("alfa =", alfa),
    adj = c(0, 0),
    col = "darkblue"
)
axis(
    1,
    at = zcrit,
    labels = round(zcrit, 3),
    col.ticks = "darkred",
    lwd.ticks = 2
)


# Adicionar labels para identificar as regiões
text(
    x = zcrit + 2,
    y = 0.08,
    labels = "Região Crítica",
    col = "black",
    cex = 0.9
)
text(
    x = -1.4,
    y = 0.08,
    labels = "Região Não Crítica",
    col = "black",
    cex = 0.9
)
```

Temos então RC = \[1.645,+∞\[ e RNC = \]-∞,1.645\[

Antes de decidirmos a Estatística de Teste a usar, é necessário tirar uma conclusão acerca das variâncias das amostras visto que elas são desconhecidas. Teremos de decidir se $\sigma_{\text{espanha}}^2$ = $\sigma_{\text{portugal}}^2$ ou então que $\sigma_{\text{espanha}}^2$ ≠ $\sigma_{\text{portugal}}^2$ .

Assim, para o teste da igualdade das variâncias teríamos as seguintes hipóteses:\

-   H0​: $\sigma_{\text{espanha}}^2 = \sigma_{\text{portugal}}^2 \iff \frac{\sigma_{\text{espanha}}^2}{\sigma_{\text{portugal}}^2} = 1$ (as variâncias são iguais).

-   H1​: ​$\sigma_{\text{espanha}}^2 \neq \sigma_{\text{portugal}}^2 \iff \frac{\sigma_{\text{espanha}}^2}{\sigma_{\text{portugal}}^2} \neq 1$ (as variâncias são diferentes).

Para tirar uma conclusão, podemos usar o `var.test()` ou o teste de Bartlett:

```{r}
# Dados para os jovens espanhóis e portugueses

dados_PT <- dados %>% filter(country == "Portugal")
dados_ES <- dados %>% filter(country == "Espanha")

# Selecionar a variável q14_Produto para ambos os grupos
produto_PT <- dados_PT$q14_Produto
produto_ES <- dados_ES$q14_Produto


# Var.test
var_test <- var.test(produto_ES,
                     produto_PT,
                     ratio = 1,
                     alternative = "two.sided")
var_test


# Teste de Bartlett
teste_bartlett <- bartlett.test(q14_Produto ~ country, data = dados)
teste_bartlett
```

Como o *p_value* (0.01) é inferior α = 0.05, rejeitamos a hipótese nula, ou seja, as variâncias são significativamente diferentes.

Como as variâncias das duas amostras são distintas, a Estatística de Teste para o cálculo da diferença das médias ($\mu_1 - \mu_2$) será dada por:

$$ t =\frac{\bar{X}_1 - \bar{X}_2 - (\mu_1 - \mu_2)_0}{\sqrt{\frac{s_1'^2}{n_1} + \frac{s_2'^2}{n_2}}} $$

Onde:

-   $\bar{X}_1$ e $\bar{X}_2$ são as médias das amostras de jovens espanhóis e portugueses, respectivamente.

-   $(\mu_1$ - $\mu_2)_0$ é a diferença hipotética entre as médias populacionais (normalmente igual zero para um teste de diferença de médias)

-   $s'_1$ e $s'_2$ são os desvios padrão das populações de jovens espanhóis e portugueses.

-   $n_1$ e $n_2$ são os tamanhos das amostras.

Calculemos os valores amostrais:

```{r}
# Valores amostrais
media_esp <- mean(produto_ES) #Média da amostra de Espanha
media_por <- mean(produto_PT) #Média da amostra de Portugal
desvio_padrao_esp <- sd(produto_ES)  # Desvio padrão da amostra de Espanha
desvio_padrao_por <- sd(produto_PT)  # Desvio padrão da amostra de Portugal

# Número de observações em cada grupo
n_esp <- length(produto_ES)
n_por <- length(produto_PT)
```

E agora a Estatística de Teste:

```{r}
# Calcular a estatística de teste para duas amostras
estatistica_teste2 <- ((media_esp - media_por) - 0) / sqrt((desvio_padrao_esp^2 / n_esp) + (desvio_padrao_por^2 / n_por))
estatistica_teste2
```

Estatística de Teste = **`r round(estatistica_teste2,2)`** ∈ RC

Como a Estatística de Teste está dentro da Região Crítica, **rejeitamos a hipótese nula** e concluímos que os jovens espanhóis atribuem mais importância às características do produto.

Poderíamos também realizar um `t.test()` de forma a averiguar a conclusão anterior:

```{r}
# Teste t para duas amostras independentes
teste_t_2 <- t.test(produto_ES, produto_PT, alternative = "greater", var.equal = FALSE)

# Resultados
teste_t_2
```

Através do método do *p-value* obteríamos a mesma conclusão pois o *p-value* (0.008) é inferior a α (0.05) o que nos permite rejeitar a hipótese nula.
